臺灣臺南地方法院刑事判決　　　　　　　94年度簡上字第93號
聲　請　人　臺灣臺南地方法院檢察署檢察官
上　訴　人
即　被　告　乙　○　○
選任辯護人　徐　朝　琴　律師
上列上訴人因妨害家庭案件，不服本院九十三年度簡字第二四○
五號中華民國九十四年三月十七日第一審簡易判決（聲請簡易處
刑書案號：九十三年度偵字第八六五三號），提起上訴，本院管
轄之第二審合議庭判決如下：
    主  文
原判決撤銷。
乙○○連續與有配偶之人相姦，處有期徒刑參月，如易科罰金，
以參佰元折算壹日。緩刑肆年。
    事  實
一、乙○○明知甲○○為丁○○之夫，為有配偶之人，竟基於概
    括之犯意，於民國九十二年九月間連續在台南市○○○街七
    十號五樓之廿四住處，與甲○○相姦多次。嗣於九十二年十
    月七日甲○○與丁○○晨起至昆山科技大學運動時，乙○○
    至該處找尋甲○○，並與甲○○、丁○○發生爭執後，丁○○始懷疑甲○○與乙○○有不正常關係，嗣於九十三年三月
    二十一日，乙○○委託律師發函甲○○，要求甲○○出面解
    決感情問題，丁○○接獲上開律師函後，經甲○○坦認與乙○○發生相姦行為，始查知上情。
二、案經告訴人丁○○訴由臺灣臺南地方法院檢察署檢察官偵查
    後聲請以簡易判決處刑。
    理  由
一、訊據被告乙○○對於上揭妨害家庭犯行坦承不諱，復與共犯
    甲○○供述之情亦大致相符，被告觸犯上開妨害家庭犯行，
    應堪認定。惟被告另辯稱：告訴人丁○○於九十二年九月二
    十七日自日本回國後，於翌日發現甲○○幫被告繳付信用卡
    帳單的劃撥單後，即經由甲○○坦認而知悉伊與甲○○相姦
    之事，告訴人於九十三年四月五日所提之告訴，已逾告訴期
    間云云。經查：
（一）按刑事訴訟法第二百三十七條第一項固規定告訴乃論之罪
      ，其告訴應自得為告訴之人知悉犯人之時起，於六個月內
      為之。然此所謂之「知悉犯人」係指得為告訴人之人確知
      犯人之犯罪行為而言，以其主觀為標準，且其知悉必須達
      於確信之程度，故若事涉曖昧，雖有懷疑未得實證，因而
      遲疑未告，其告訴期間並不進行；又如初意疑其有此犯行
      ，而未得確實證據，及發見確實證據，始行告訴，則不得
      以告訴人前此之遲疑，未經申告，遂謂告訴為逾越法定期
      間。最高法院二十八年度上字第九一九號判例，五十四年
      度臺上字第三一九號、七十一年度臺上字第六五九○號判
      決可資參照。本案被告以告訴人知悉時間係在九十二年九
      月二十八日即告訴人自日本返國後之翌日，係以告訴人因
      發現證人甲○○幫被告繳納信用卡帳單之劃撥單，而經證
      人甲○○坦認通姦犯行，故而告訴人因而知悉被告及被告
      之犯行等情為主要論據，然查：
    1.告訴人丁○○於九十三年四月五日臺灣臺南地方法院檢察
      署檢察事務官詢問時供述：「（何時知道你先生有通姦的
      事實？）九十二年十月初早上我跟我先生在崑山大學做外
      丹功，被告便過來罵我先生，我就覺得很懷疑我先生外面
      是否有女人，直到九十三年三月底被告寄存證信函給我先
      生我收到以後，我逼問我先生，我先生才坦承與被告有性
      行為。」等語；復於九十三年七月二十七日供述：「（何
      時才知悉被告與你先生發生性關係？）我於今年四月收到
      存證信函時才知悉的。」等語；再於九十四年三月十六日
      原審調查時證訴：「（你看到這三張劃撥單的時候是你日
      本回來的地幾天？）就是隔天。」、「（你看到這十二萬
      元的劃撥單的時候你有跟妳先生表示什麼？我有問我先生
      繳什麼錢要款那麼多錢。他說是他的同事請他劃撥的。他
      沒有說是那個同事。」、「（有無說是什麼錢？）因為他
      以前常幫同事繳會錢，所以我也沒有懷疑。」、「（你有
      沒有問到十幾萬是因為乙○○的關係？）我不知道乙○○
      。」、「（你什麼時候去乙○○的大樓去找他？）是乙○○跑到崑山科技大學運動來罵我的時候，我問我先生為什
      麼要來罵我，當時她來的時候不知道我在場，後來她知道
      後就罵我，我就問我先生為何要來罵我，我先生就說，她
      是他的客戶有憂鬱症。」、「（你為什麼會去找乙○○？
      ）我懷疑我先生跟乙○○有什麼關係，不然會什麼會來找
      我先生，而且來罵我，我就問我先生，我先生說沒有什麼
      關係，我就說那你告訴我她的地址，所以我就按著地址去
      找她。」等語。由上開告訴人丁○○之供述，可知告訴人
      丁○○陳稱於九十二年九月二十八日看見證人甲○○幫被
      告繳信用卡帳單之劃撥單時，尚不知被告與其夫甲○○間
      有何關係。甚至於九十二年十月七日，被告雖與甲○○、
      丁○○在昆山科技大學發生爭執，然斯時告訴人陳稱其主
      觀上亦僅只懷疑被告與其夫甲○○有不正常關係，而尚未
      得確實證據而達確信被告與甲○○間有相姦犯行之程度。
      是由上揭告訴人丁○○之供述，並無法得出被告所主張之
      告訴人於九十二年九月二十八日發現系爭劃撥單後，即已
      知悉被告與其夫為相姦行為，故告訴期間於斯時已開始起
      算之事實。
    2.另證人甲○○於九十三年四月五日臺灣臺南地方法院檢察
      署檢察事務官詢問時供述：「（你太太是否知情？）他不
      知情，直到收到被告律師函向我逼問，我跟他講他才知道
      。」等語；另於九十三年十一月十六日原審調查時證訴：
      「（她有無覺得其他不正常支出及作息不正常之情形？）
      有。」、「（情形為何？）是金錢上不正常支出，差不多
      是在九十二年十月初左右。」「（為什麼可以確定這個時
      間？）我的印象，我有去郵局幫被告劃撥信用卡款項，有
      三張收據，放在我書桌上被我太太發現，他有問起這些收
      據是什麼，為什麼要支出這筆錢」「（你如何回答？）我
      說是幫朋友繳的錢。」、「（你太太的反應如何？）她也
      沒有說什麼，她就說是這樣。」、「（你太太為什麼會特
      別想要去找乙○○？）因為乙○○在十月七日的時候有去
      崑山科技大學，那時候我跟我太太去運動，這個案子我之
      前有陳述過，是我太太過了一、二天問我被告是什麼名字
      ，我才告訴她，我太太並問我和被告是什麼關係，我就編
      了一個謊話，說我跟被告是朋友關係，是客戶關係，她精
      神上有問題，後來我太太又問我被告的地址，我才告訴我
      太太。」、「（在此之前你太太從來沒有問過你們二人的
      事情？）沒有，她之前不知道。」、「（對被告所述有何
      意見？）這部分應該不是九月下旬，我記得我太太是九月
      三十日從日本回來，她回來後隔天才發現財物上的支出。
      」、「（乙○○說你已經把所有的事情都告訴你太太？）
      那時候我並沒有跟我太太說已經和乙○○發生性關係。」
      等語。由上開證人甲○○之證言，可知證人甲○○於九十
      二年九月底告訴人自日本旅遊返國後，於告訴人發現系爭
      劃撥單時，乃於九十二年十月七日被告在昆山科技大學與
      告訴人夫妻發生爭執時，其均未告知告訴人伊與被告間之
      相姦行為，佐以本案告訴人丁○○除被告與證人甲○○之
      自白外，告訴人即未握有其他足資證明被告與證人甲○○
      間相姦之相關人證及物證，是在被告及證人甲○○二人均
      未將渠等相姦情事告知告訴人丁○○之情形下，衡情告訴
      人丁○○如對二人關係有所懷疑，其主觀上亦當無法達到
      確信之程度，而符合刑事訴訟法第二百三十七條第一項所
      謂之「知悉」要件。
    3.再者，本案被告之辯護人雖另以證人甲○○在原審九十三
      年十一月十六日調查時證訴：九十二年九月底的時後，那
      時候我太太已經發現我跟被告之事等語，而認此處證人甲○○所稱其太太發現「伊與被告間」之事，係指被告與證
      人甲○○間相姦之事情。然觀諸證人甲○○於原審該日之
      訊問筆錄，其於訊問過程中即已明確告知法官從告訴人丁○○於九十二年九月底自日本返國後，乃至九十二年十月
      七日被告與其夫妻二人在昆山科技大學發生爭執之期間，
      其均未告知告訴人其與被告間有發生相姦之行為等情，佐
      以本案告訴人除被告與證人甲○○之自白外，即未握得其
      他被告與甲○○間相姦之相關證物及相關證據之情，故在
      證人甲○○堅稱其在九十二年九月底時尚未告知告訴人其
      與被告相姦犯行之情況下，尚不得以證人甲○○於原審中
      供述「九十二年九月底的時後，那時候我太太已經發現我
      跟被告之事」等語，即認告訴人丁○○已發現被告與證人
      甲○○間有相姦行為。況證人甲○○於本審審理中，復證
      述於原審中其所稱「我太太發現我跟被告之事」，是指伊
      太太發現伊我幫被告繳錢收據的事等語，益徵上開證人甲○○於原審筆錄中所稱之「九十二年九月底的時候，那時
      候我太太已經發現我跟被告之事」，非指告訴人於九十二
      年九月底時已發現被告與其夫之相姦行為。基上，由上開
      證人甲○○自偵查中至審理時，均供述未曾於九十二年九
      月底告知告訴人其與被告相姦之事，佐以告訴人亦供述其
      於九十二年九月底時並不知道被告與證人甲○○有通姦行
      為等情，應認上開證人甲○○於原審審理時所稱「九十二
      年九月底的時後，那時候我太太已經發現『我跟被告之事
      』」等語，其中所謂「我跟被告之事」，係指告訴人發現
      證人甲○○為被告繳納信用卡帳單之劃撥單一節而言。
    4.另被告雖辯稱告訴人丁○○有於九十二年九月二十七日回
      國後之第一個禮拜一（即九十二年九月二十九日）至伊住
      處找伊，然伊住處之大樓管理員戊○○未讓告訴人進入該
      大樓，而戊○○亦有將此事告知伊等語。然上開被告所辯
      之情，為證人戊○○於檢查事務官詢問時所堅詞否認，況
      被告又供稱人戊○○係告知伊「人家太太找上門」等語，
      則衡諸常情，由告訴人丁○○與被告並不相識，且告訴人
      亦未曾至被告住處尋找過被告等情形下，再參酌被告另供
      稱當日係其要出去買午餐，而證人戊○○告知伊說告訴人
      找上門來了，伊才趕快上樓返回住家打電話給證人甲○○
      等語，是由被告所稱之情，可知證人戊○○係在未知會被
      告有訪客之情形下，主動為被告過濾告訴人之探訪，事後
      再告知被告前來尋找其之告訴人身分，是由上開被告所稱
      之情，堪認證人戊○○勢必對被告、甲○○與告訴人間之
      關係有相當程度之瞭解，是即證人戊○○對此一特殊事件
      當應有相當之記憶，再參以證人戊○○係被告所居住大樓
      管理員，其與被告間互動較為密切，佐以證人戊○○與被
      告間並無恩怨糾葛，與告訴人間復無其他特殊關係，是證
      人戊○○並無為告訴人隱匿有利於被告事實之動機，然其
      卻於檢查事務官詢問時，明確表示未見過告訴人，並提出
      九十二年九月、十月之訪客登記簿以證明其所言非假，復
      又堅決表示其並未告知被告「告訴人曾找被告」一事。是
      本院參諸上情，應認被告辯稱告訴人曾於九十二年九月二
      十九日至其住處找伊一節，並無證據可資認定，是被告該
      部份辯詞並無法採信。再者，告訴人與證人甲○○雖復均
      供稱於九十二年十月七日被告至昆山科技大學與二人發生
      爭執後，證人甲○○有告知告訴人被告之住址，告訴人並
      有依址前往尋找被告，然就告訴人與證人甲○○所供稱告
      訴人前往尋找被告之時點，既係於九十二年十月七日後，
      而非被告所辯稱之九十二年九月二十九日，且證人甲○○
      亦供稱僅告知告訴人被告之地址，而未同時告知告訴人其
      與被告相姦之事實，是由上開告訴人及證人甲○○所供稱
      之告訴人有前往被告住處尋找被告等情，亦無法推得告訴
      人已於告訴前六個月知悉被告之犯行，而作為有利被告之
      認定。
    5.綜上，本案被告辯稱告訴人已於九十二年九月底知悉伊與
      甲○○相姦之事，並無證據可資證明，不足採信。
（二）復查，刑事訴訟法第二百三十七條立法理由謂「告訴乃論
      之罪，其追訴繫於告訴權人之意思，在未經告訴以前，應
      否追訴，懸而不定，此種狀態，不宜聽其日久繼續。故本
      條明定告訴之期間，逾此期間，則告訴權即行消滅。」。
      是由上開刑事訴訟法第二百三十七條之立法理由可知，告
      訴期間係督促告訴人權利之行使，並非為保障被告之權益
      。故參酌上開立法意旨，審究有關該告訴人之告訴是否罹
      於告訴期間之訴追條條件，並不宜適用罪證有疑利於被告
      之原則。亦即本院於無積極證據可資認定告訴人在告訴前
      六個月「已知悉」犯人及犯罪行為之情事，即應認就告訴
      人之告訴合於告訴期間之規定，已為訴訟上之適切證明；
      尚不得以無積極證據可資認定告訴人於告訴前六個月「不
      知悉」犯人及犯罪行為情事之理由，即遽以認定本件告訴
      人之告訴符合告訴期間之證據尚有未備，而認告訴人之告
      訴罹於告訴期間。是本案經查既已無證據足證告訴人於告
      訴前六個月即已知悉被告及被告之犯行，已如前述，自應
      認本案告訴人之告訴未罹於告訴期間，復查告訴人之告訴
      又無其他不合法律規定之處，自應認本案告訴人之告訴即
      屬合法，被告犯行依法應予訴追。
（三）綜上所查，被告所辯告訴人之告訴已罹於告訴期間，洵無
      足採，本件事證已臻明確，被告之犯行堪以認定，應依法
      論科。
二、核被告所為，係犯刑法第二百三十九條後段之相姦罪。其先
    後多次相姦犯行時間緊接，所犯構成要件相同，顯係基於概
    括犯意為之，為連續犯，應依刑法第五十六條之規定，加重
    其刑。被告提起上訴，認本案告訴人之告訴罹於告訴期間，
    雖無理由，惟被告與證人甲○○之相姦行為係自九十二年九
    月間某日開始，已據被告於偵查中述明，原判決誤以被告與
    證人甲○○自九十二年六月間開始交往之時點，為二人相姦
    行為之開始期間，非無違誤，自應撤銷原判決，由本院另為
    適當之判決。爰審酌被告前無犯罪紀錄，品性尚佳，其犯罪
    之動機、目的，通姦之期間，犯罪後坦承犯行態度良好等一
    切情狀，量處如主文所示之刑，以示懲戒，並諭知易科罰金
    之折算標準。另被告前未曾受有期徒刑以上刑之宣告，有臺
    灣高等法院被告全國前案紀錄表及臺灣臺南地方法院檢察署
    刑案資料查註紀錄表各一份附卷可按，且被告雖未與告訴人
    達成和解，然被告犯本案經司法機關調查後即坦認相姦犯行
    ，在佐以其與告訴人之夫甲○○相姦時間未及一個月，並於
    告訴人尚未確知其之犯罪行為前，即未再與告訴人之夫發生
    相姦行為，且至今亦無再與證人甲○○繼續交往，是參酌上
    情，信經本次偵審程序後，被告當知所警惕而無再犯之虞，
    本院認對其宣告之刑，以暫不執行為適當，爰併予宣告緩刑
    四年，以勵自新。
據上論斷，應依刑事訴訟法第四百五十五條之一第一項、第三項
、第三百六十九條第一項前段、第三百六十四條、第二百九十九
條第一項前段，刑法第五十六條、第二百三十九條後段、第四十
一條、第七十四條第一款，罰金罰鍰提高標準條例第二條，判決
如主文。
本案經檢察官丙○○到庭執行職務。
中　　華　　民　　國　　94　　年　　 7 　　月　  22 　日
　　　　　　　刑事第十一庭  審判長法官  鄧  希  賢
　　　　　　　　　　　　　　　　　法官  陳  金  虎
　　　　　　　　　　　　　　　　　法官  楊  佳  祥
以上正本證明與原本無異。
如不服本判決，應於收受送達後10日內向本院提出上訴書狀（應
附繕本）。
    　　　　　　　　　　　　　　書記官  顏  惠  華
中　　華　　民　　國　　94　　年　　 7 　　月　  22 　日
附錄本案論罪法條全文：
刑法第二百三十九條：
有配偶而與人通姦者，處一年以下有期徒刑。其相姦者亦同。
